【裁判字號】    94,重訴,1279
【裁判日期】    950815
【裁判案由】    侵權行為損害賠償
【裁判全文】
臺灣臺北地方法院民事判決            94年度重訴字第1279號
原      告  丙○○
兼訴訟代理  戊○○
人
被      告  己○○
            甲○○
上列當事人間因侵權行為損害賠償事件，原告提起刑事附帶民事
訴訟，經本院交通法庭裁定移送前來，原告並為訴之追加，本院
於民國95年8月3日言詞辯論終結，判決如下：
    主    文
被告應連帶給付原告戊○○新台幣貳佰貳拾捌萬陸仟肆佰貳拾元
，及被告己○○部分自民國九十四年六月一日起、被告甲○○部
分自民國九十五年四月一日起，均至清償日止，按年息5%計算之
利息。
被告應連帶給付原告丙○○新台幣貳佰貳拾貳萬陸仟貳佰參拾伍
元，及被告己○○部分自民國九十四年六月一日起、被告甲○○
部分自民國九十五年四月一日起，均至清償日止，按年息5%計算
之利息。
原告其餘之訴均駁回。
訴訟費用由被告連帶負擔百分之六二，餘由原告負擔。
本判決1、2項原告於各以新台幣柒拾陸萬仟元及新台幣柒拾肆
萬仟元供擔保後，均得假執行。
原告其餘假執行之聲請均駁回。
    事實及理由
一、按訴狀送達後，原告不得將原訴變更或追加他訴，但擴張或
    減縮應受判決事項之聲明或訴訟標的對於數人必須合一確定
    時，追加其原非當事人之人為當事人者，不在此限，民事訴
    訟法第255條第1項第3、5款分別定有明文。本件原告原於本
    院交通法庭對被告己○○、甲○○提起刑事附帶民事訴訟，
    請求被告應連帶賠償損害等情，（本院94年度交重附民字第
    11號卷第2頁）。嗣經本院交通法庭裁定將被告己○○部分
    移送前來（另就被告甲○○部分，則以刑事判決無罪為由，
    依刑事訴訟法第503條第1項前段規定，另案判決駁回原告之
    訴）。原告於訴訟移送本院民事庭後、繫屬中之94年11月29
    日言詞辯論時將聲明第1項中之利息部分改為自94年6月1日
    起算（本院卷第13頁），核係減縮應受判決事項之聲明，依
    上開規定，尚無不合；原告又於95年3月21日言詞辯論時追
    加甲○○為被告，並將聲明改求為判決命：(一)被告應連帶給
    付原告戊○○新台幣（以下同）359萬9,366元、原告丙○○
    363萬4,997元，及均自起訴狀繕本送達之翌日（即被告蔡國
    國偉部分自94年6月1日起，被告甲○○部分自95年4月1日起
    ）至清償日止，按年息5%計算之利息。(二)願供擔保，請准宣
    告假執行（本院卷第50至59頁），核係追加訴訟標的必須合
    一確定之連帶債務人即原非當事人之甲○○為被告，依上開
    規定，亦無不合。均合先敘明。
二、原告主張：被告己○○於93年6月10日下午10時20分許駕駛
    車牌號碼5Ｈ-4263號自用小客車沿臺北市○○區○○路277
    巷由西往東方向行駛，行經同路237巷10弄無號誌路口時，
    應注意減速慢行且無不能注意事由卻疏未減速行駛，且因無
    駕照不諳車輛操作而竟誤踩油門，加速撞擊由訴外人黃政強
    所騎乘、後載被害人即原告之女兒陳貞宇之車號ＧＲＫ-168
    號重型機車，致後載之陳貞宇受有頭部外傷、顱內出血及急
    性硬腦膜下出血，經送醫治療延至同年月15日不治死亡。被
    告己○○駕駛車號5Ｈ-4263號自用小客車，因過失致撞擊被
    害人陳貞宇死亡，依民法第184條第1項前段及第191-2條之
    規定，自成立侵權行為；而被告甲○○明知被告己○○未取
    得駕照且罹有小兒麻痺右腳不良於行，無法適當駕駛一般自
    小客車，竟於93年6月10日晚間將訴外人吳宜和所有而由其
    管領之前揭自用小客車借予被告己○○使用，依民法第185
    條第1項前段規定，應與被告己○○負共同侵權行為損害賠
    償責任。本件被害人陳貞宇之醫療費1萬139元及殯葬費33萬
    7,440元已由原告戊○○支付，原告戊○○自得依民法第192
    條第1項規定請求被告連帶賠償前揭醫療費用及殯葬費。其
    等為陳貞宇之父母，陳貞宇對其等負有法定扶養義務，依民
    法第192條第2項之規定自得請求被告連帶賠償扶養費，原告
    戊○○現年61歲，尚有平均餘命21.07年（以21年計），原
    告丙○○現年53歲，尚有平均餘命31.10年（以31年計），
    以每人每年平均消費性支出為26萬6,266元計算（依家庭收
    支統計資料，每戶3.59人之家庭每年消費性支出為95萬5,89
    7元，每人每年平均消費性支出為26萬6,266元），扣除中間
    利息後，其等共有3名子女，各請求應受之扶養費分別為：
    戊○○125萬1,787元（266,266x14.1038《依霍夫曼係數表
    》÷3=1,251,787）、丙○○163萬4,997元（266,266x18.42
    12《依霍夫曼係數表》÷3=1,634,997）；又被害人陳貞宇
    為其等之小女兒，其等對之寵愛有加，詎遭逢陳貞宇死亡之
    鉅變，痛不欲生，原告丙○○更因而生身心適應障礙，精神
    上損害難以估計，爰依民法第194條規定請求被告連帶賠償
    每人各200萬元慰撫金等語。並聲明：（一）被告應連帶給
    付原告戊○○359萬9,366元、原告丙○○363萬4,997元，及
    均自起訴狀繕本送達之翌日（即被告己○○部分自94年6月1
    日，被告甲○○部分自95年4月1日）起至清償日止，按年息
    5%計算之利息。（二）願供擔保，請准宣告假執行。
三、被告方面：
（一）被告己○○部分：不否認有於上開時、地因過失開車肇事
      致陳貞宇死亡及原告支出之醫療費用1萬139元、殯葬費用
      33萬7,440元（本院卷第36、51頁）等事實，惟以：伊目
      前無能力賠償，伊僅能負擔醫藥費用及喪葬費用（本院卷
      第36頁）等語，資為抗辯。並聲明：原告之訴及假執行之
      聲請均駁回。
（二）被告甲○○部分：雖不否認被告己○○於上開時、地駕駛
      由其所管領之車牌號碼5Ｈ-4263號自用小客車肇事致陳貞
      宇死亡，及知悉被告己○○尚未取得駕照及罹有小兒麻痺
      右腳不良於行，並曾多次借車予被告己○○等事實，惟以
      ：被告己○○該次肇事係未經其同意私自取走前揭自用小
      客車鑰匙並開走車輛，伊並未將前揭自用小客車借予被告
      己○○使用等語，資為抗辯。並聲明：原告之訴及假執行
      之聲請均駁回。
四、兩造不爭執之事實：
（一）被告己○○無照駕駛車牌號碼5Ｈ-4263號自用小客車於前
      開時、地因過失肇事，誤踩油門，加速撞擊由訴外人黃政
      強所騎乘、後載被害人即原告之女兒陳貞宇之車號ＧＲＫ
      -168號重型機車，致後載之陳貞宇受有頭部外傷、顱內出
      血及急性硬腦膜下出血，經送醫治療延至同年月15日不治
      死亡。
（二）刑事部分，業經本院交通法庭以94年度交易字第93號判決
      被告己○○因過失致人於死，累犯，處有期徒刑柒月，己○○上訴經駁回確定；被告甲○○部分，原判決其無罪，
      經臺灣臺北地方法院檢察署檢察官上訴後，案經台灣高等
      法院刑事庭94年度交上易字第208號判決撤銷，改判被告
      甲○○過失致人於死，處有期徒刑陸月得易科罰金確定。
（三）被告己○○肇事使用之車牌號碼5Ｈ-4263號自用小客車係
      訴外人吳宜和所有而由被告甲○○現實管領。
（四）被告己○○對原告所提醫療費用收據沒有意見（本院卷第
      51頁）。
（五）被告甲○○不否認伊知悉被告己○○無駕駛執照，且伊於
      前揭車禍事故前曾多次借車予被告己○○。
（六）兩造財產歸戶資料（本院卷第144頁）。
五、得心證之理由：
    原告主張被告己○○無照駕駛訴外人吳宜和所有而由被告甲○○現實管領之車牌號碼5Ｈ-4263號自用小客車，於前開時
    、地因過失開車肇事，致陳貞宇受有頭部外傷、顱內出血及
    急性硬腦膜下出血經送醫後不治死亡；原告戊○○為此而支
    出醫療費用1萬139元、殯葬費用33萬7,440元等事實，已據
    其提出台大醫院診斷證明書1件、醫療費用收據收據3件及喪
    葬費用收據、發票共11件為證（本院94年度交附民字第11號
    卷第10、12至21頁），刑事部分，並經本院交通法庭以94年
    度交易字第93號判決認定被告己○○過失致人於死，累犯，
    判處有期徒刑柒月，嗣上訴經駁回確定，亦經本院依職權調
    取臺灣臺北地方法院檢察署93年度偵字第16274號、本院94
    年度交易字第93號交通事件卷、臺灣高等法院94年度交上易
    字第208號刑事卷核閱屬實，且為被告所不否認，自堪信為
    真實。原告主張戊○○受有125萬1,787元、丙○○受有163
    萬4,997元之扶養費之損害及各受有200萬元非財產損害；被
    告甲○○明知被告己○○並無駕照，卻仍將前揭車輛借予被
    告己○○使用，為共同侵權行為，應負連帶賠償責任等情，
    則為被告所否認，並以前揭情詞置辯。是本件兩造主要之爭
    執點應在於：
    (一)被告甲○○是否將前揭車輛借予被告己○○使用，以致肇
      事？即被告甲○○是否有共同侵權行為？
    (二)原告是否受有扶養費之損害？其金額各為若干？
    (三)原告得否請求精神慰撫金？其金額各為何？
    玆分別論述如下：
（一）按因故意或過失，不法侵害他人之權利者，負損害賠償責
      任；又不法侵害他人致死者，對於支出醫療及增加生活上
      需要之費用或殯葬費之人，亦應負損害賠償責任。民法第
      184條第1項前段、第192條第1項分別定有明文。本件被告
      己○○於前揭時、地駕駛車號5Ｈ-4263號自用小客車，因
      過失致被害人陳貞宇死亡，依民法第184條第1項前段之規
      定，即係對陳貞宇成立侵權行為。而查，被害人陳貞宇受
      傷後送醫急救支出醫療費1萬139元及嗣後不治死亡支出殯
      葬費33萬7,440元，業由原告戊○○支付，從而，被告己○○自應依民法第192條第1項之規定賠償原告戊○○前揭
      醫療費及殯葬費用之損失。合先敘明。
（二）被告甲○○否認有將前揭車輛借予被告己○○使用，辯稱
      伊對於系爭事故並無共同侵權行為云云，惟查：
    1.按當事人主張有利於己之事實者，就其事實有舉證之責任
      。但法律別有規定，或依其情形顯失公平者，不在此限。
      原告對於自己主張之事實已盡證明之責後，被告對其主張
      ，如抗辯其不實並提出反對之主張者，則被告對其反對之
      主張，亦應負證明之責，此為舉證責任分擔之原則。最高
      法院18年上字第2855號判例參照。經查，本件被告甲○○
      不否認被告己○○於上開時、地駕駛由其所管領之車牌號
      碼5Ｈ-4263號自用小客車肇事而致陳貞宇死亡，且其知悉
      被告己○○尚未取得駕照及罹有小兒麻痺右腳不良於行，
      及其曾多次借車予被告己○○等情，核與被告己○○於93
      年6月11日於萬華分局東園街派出所之偵訊筆錄中陳述：
      「（問：你於何時？何地？向何人借該5Ｈ-4263號自小客
      ？當時車主是否知道你只有汽車學習駕照？）答：我是今
      （九十三）年四月底，在台北市○○○路（正確地址不詳
      ）向吳宜和（按，綜觀偵查卷宗，此應係甲○○之誤）商
      借，他知道我只有汽車學習駕照，因為我有告訴他。但他
      有交代如果我要駕駛，一定要有駕照的人在旁邊才可以。
      」等語相符（臺灣台北地方法院檢察署93年度偵字第1627
      4號偵查卷宗第74頁），足見被告甲○○確於93年6月10日
      晚間本件車禍事故發生前將其管領之前揭自用小客車借予
      被告己○○使用，復經台灣高等法院刑事庭94年度交上易
      字第208號判決認定在案可稽（本院卷第75頁）。被告己○○雖於本院審理中改稱「警訊筆錄很籠統的問我，我就
      說是跟甲○○借的，意思是車子不是偷來的，鑰匙是甲○○玩牌的時候我直接拿來。」等語（本院卷第144頁），
      顯係事後臨訟勾串曲意迴護被告甲○○之詞，尚難為有利
      於被告甲○○之認定依據。
    2.被告甲○○雖辯稱被告己○○係未經其同意私自取走前揭
      自用小客車鑰匙並開走該車而肇事，其並未將前揭自用小
      客車借予被告己○○使用，惟經訊據證人丁○○、乙○○
      到庭證稱之陳述，其二人雖均證稱未目擊被告己○○向被
      告甲○○借用前揭車輛等語，惟亦陳稱未曾親見被告己○○有至丁○○之原住處（現已拆除）取走前揭車輛之鑰匙
      並開走前揭車輛之經過等語（本院卷第98至105頁），是
      亦無從僅憑證人丁○○及乙○○之上開證詞，即認定被告
      己○○係私自開走前揭車輛，被告甲○○辯稱被告己○○
      未經其同意私自取走前揭自用小客車鑰匙並開走該車而肇
      事云云，自無可取。
    3.按違反保護他人之法律，致生損害於他人者，負賠償責任
      。但能證明其行為無過失者，不在此限。汽車駕駛人，有
      下列情形之一者，處新臺幣六千元以上一萬二千元以下罰
      鍰，並當場禁止其駕駛：一、未領有駕駛執照駕駛小型車
      或機器腳踏車。民法第184條第2項、道路交通管理處罰條
      例第21條第1項第1款分別定有明文。又明知加害人未領有
      駕駛執照，仍將該小客車交其駕駛，顯違道路交通管理處
      罰條例第21條第1項第1款、第28條（按，現已刪除）之規
      定，亦即違反保護他人之法律，應推定其有過失，最高法
      院67年台上字第2111號判例參照。經查，被告甲○○既明
      知被告己○○未取得駕照且罹有小兒麻痺右腳不良於行，
      無法適當駕駛一般自小客車，竟一再出借車輛供己○○駕
      駛，復於93年6月10日晚間將由其管領之前揭自用小客車
      交由被告己○○駕駛，顯違反道路交通管理處罰條例第21
      條第1項第1款之規定，並生損害於原告，依民法第184 條
      第2項之規定，被告甲○○亦對原告構成共同侵權行為，
      應負賠償責任。
    4.又民法第185條第1項前段之規定，數人共同不法侵害他人
      之權利者，連帶負損害賠償責任。而共同侵權行為人間不
      以有意思聯絡為必要，數人因過失不法侵害他人之權利，
      苟各行為人之過失行為，均為其所生損害共同原因，即所
      謂行為關連共同，亦足成立共同侵權行為（最高法院67年
      台上字第1737號判例參照）。被告己○○及甲○○對原告
      既均構成共同侵權行為，依上開規定，對於原告即應負連
      帶損害賠償責任。
（三）原告是否受有扶養費之損害？其金額為若干？
    1.按被害人對於第三人負有法定扶養義務者，加害人對於該
      第三人亦應負損害賠償責任。民法第192條第2項亦著有明
      文。而負扶養義務者有數人時，應依左列順序定其履行義
      務之人：直系血親卑親屬。負扶養義務者有數人而其親等
      同一時，應各依其經濟能力，分擔義務。民法第1115條第
      1項第1款、第3項定有明文。又夫妻互負扶養之義務，其
      負扶養義務之順序與直系血親卑親屬同，其受扶養權利之
      順序與直系血親尊親屬同。同法第1116條之1亦定有明文
      。故直系血親卑親屬對於直系血親尊親屬及夫妻間固負有
      扶養義務。惟受扶養權利者以不能維持生活而無謀生能力
      者為限，前項無謀生能力之限制於直系血親尊親屬不適用
      之，同法第1117條第1項亦有明定。故直系血親尊親屬、
      夫妻，縱能以自己財產維持生活者，亦有受扶養之權利（
      最高法院79年度台上字第2629號判例參照）。
    2.查，原告為被害人陳貞宇之父母，陳貞宇對其等負有法定
      扶養義務，依民法第192條第2項之規定自得請求被告連帶
      賠償扶養費，原告戊○○現年61歲，尚有平均餘命21.07
      年（以21年計），原告丙○○現年53歲，尚有平均餘命
      31.10年（以31年計），以每人每年平均消費性支出為26
      萬6,266元計算（依家庭收支統計資料，每戶3.59人之家
      庭每年消費性支出為95萬5,897元，每人每年平均消費性
      支出為26萬6,266元），扣除中間利息後，其等共有3名子
      女，且夫妻亦互負扶養義務，故原告各得請求扶養費分別
      為：戊○○93萬8,841元（266,266x14.1038《依霍夫曼係
      數表》÷4=938,841，元以下四捨五入）、丙○○122萬6,
      235元（266,266x18.4212《依霍夫曼係數表》÷4=1,226,
      235，元以下四捨五入）。
    3.從而，原告請求被告連帶賠償戊○○93萬8,841元扶養費
      、丙○○122萬6,235元扶養費，亦屬有據。
（四）原告得否請求精神慰撫金？其金額為何？
    1.按不法侵害他人致死者，被害人之父、母、子、女及配偶
      ，雖非財產上之損害，亦得請求賠償相當之金額。民法第
      194條定有明文。查，被告己○○於前揭時、地駕駛車號5
      Ｈ-4263號自用小客車肇事，致被害人陳貞宇死亡，原告2
      人為陳貞宇之父母，遭逢喪女之鉅變，主張精神上承受痛
      苦，痛不欲生，原告丙○○更因而生身心適應障礙，精神
      上損害難以估計，依上開規定，自得請求賠償非財產上之
      損害，為一般人之正常感受，並為事理之常，原告請求被
      告賠償非財產上損害等語，於法洵屬有據。
    2.惟本院審酌兩造身分地位、教育程及經濟能力，原告戊○○現投資東元電機股份有限公司、券正實業有限公司、華
      南金融控股股份有限公司等公司，於95年7月13日時財產
      總額共計289萬元，另有薪資、營利及股利所得共計47萬
      9,191元等情，有卷附稅務電子閘門財產所得調件明細表
      可稽（本院卷第124至127頁），原告丙○○現有坐落台北
      縣板橋市○○路○段101號6樓之2房屋1棟、坐落台北縣板
      橋市○○段780號土地1筆，財產總額203萬9,046元，於95
      年7月13日時另有存款於中華郵政股份有限公司台北東園
      郵局所獲利息所得計12萬8,523元等情，亦有卷附稅務電
      子閘門財產所得調件明細表可稽（本院卷第128至132頁）
      ；而被告己○○95年度（按至95年7月13日止）薪資所得
      僅19萬4,327元，別無財產（本院卷第133至135頁之財產
      所得調件資料），原領之低收入戶補助於本事件發生後更
      遭取消；而被告甲○○95年度（按至95年7月13日止）股
      利、營利及薪資所得僅21萬6,645元，於碧悠電子工業股
      份有限公司等7家公司之投資總額亦僅14萬3,880元（本院
      卷第136至141頁之財產所得調件資料），其2人目前均無
      工作（被告己○○現在監執行中），經濟能力均非寬裕；
      及原告所受損害程度非經久不能撫平，被告己○○自幼即
      罹小兒麻痺之殘疾，被告2人迄未與原告和解等情，認原
      告請求給付慰撫金每人各200萬元，尚嫌過高，應予核減
      為每人各100萬元，方屬公允，逾此數額以外之請求，為
      無理由。
（五）綜上所述，原告依民法第184條、第185條第1項、第192條
      第1項及第194條有關侵權行為之規定，請求被告連帶賠償
      原告戊○○損害賠償，在228萬6,420元（醫療費用10,139
      元+喪葬費用337,440+扶養費938,841元+慰撫金100萬元）
      ，連帶賠償原告丙○○損害賠償，在222萬6,235元（即扶
      養費1,226,235元+慰撫金1,000,000元）之範圍內，及均
      加計自附帶民事起訴狀或追加起訴狀繕本送達之翌日（即
      被告己○○部分自94年6月1日，被告甲○○部分自95年4
      月1日）起至清償日止，按年息5%計算之利息，為有理由
      ，應予准許。逾此以外之請求，則均屬無據，不應准許。
六、假執行及免假執行之宣告：
    原告陳明願供擔保，聲請宣告假執行，經核其勝訴部份，合
    於法律之規定，爰分別酌定相當之擔保金額併宣告之。原告
    其餘假執行之聲請，因訴之駁回而失所依附，不予准許。
七、本件事證已臻明確，兩造其餘主張、陳述及所提之證據與其
    他未經援用之證據，經核均與判決結果無影響，爰不予一一
    論述，附此敘明。
八、訴訟費用負擔之依據：民事訴訟法第79條、第85條第1項前
    段、第2項。
中    華    民    國    95    年    8     月    15    日
                民事第一庭    法      官  張明輝
以上正本，係照原本作成。
如對本判決上訴，須於判決送達後20日內向本院提出上訴狀
中    華    民    國    95    年    8     月    15    日
                              法院書記官  周其祥


司法院資訊處製作；財團法人民間司法改革基金會備份。
